臺灣苗栗地方法院刑事判決
111年度訴字第303號
公  訴  人  臺灣苗栗地方檢察署檢察官
被      告  呂宸逸


上列被告因加重詐欺案件，經檢察官提起公訴（111年度調偵字
第8號），因被告於本院準備程序進行中，就被訴事實為有罪之
陳述，經合議庭裁定由受命法官獨任進行簡式審判程序，判決如
下：
    主  文
呂宸逸犯三人以上共同冒用公務員名義詐欺取財罪，處有期徒刑
陸月，併科罰金新臺幣參萬元，罰金如易服勞役，以新臺幣壹仟
元折算壹日。　　
　　犯罪事實及理由
一、本件犯罪事實及證據，除就犯罪事實部分，將犯罪事實欄一
    、第2列所載「基於三人以上冒用公務員名義之詐欺取財犯
    意聯絡」，更正為「基於三人以上共同冒用公務員名義為詐
    欺取財暨非法由自動付款設備取財之犯意聯絡」，又將同欄
    第3列所載「擔任出面向被害人收取款項之『車手』角色」，
    更正為「擔任『車手』角色」，復將同欄第6列所載「健保卡
    遭盜用交出保管」，補充為「健保卡遭盜用涉及洗錢，須將
    提款卡（含密碼）交出供保管」，再就證據部分補充「被告
    呂宸逸於審理中之自白」，另將起訴書附表編號11、16之「
    提領金額（新臺幣）」欄所載「2萬5元」、「7005元」、「
    1萬3005元」，更正為「2萬元」、「7000元」、「1萬3000
    元」外，餘均引用檢察官起訴書之記載（如附件）。
二、論罪科刑：
  ㈠論罪、犯罪事實之一部擴張：
　⒈按刑法第339條之2第1項之以不正方法由自動付款設備取得他
    人之物罪，其所謂「不正方法」，係泛指一切不正當之方法
    而言，並不以施用詐術為限，例如以強暴、脅迫、詐欺、竊
    盜或侵占等方式取得他人之提款卡及密碼，再冒充本人由自
    動提款設備取得他人之物，或以偽造他人之提款卡由自動付
    款設備取得他人之物等等，均屬之（最高法院94年度台上字
    第4023號判決意旨參照）。
　⒉查被告參與本案詐欺集團負責提領款項之工作，即由本案詐欺集團其餘不詳成員，以如附件犯罪事實所示方式施行詐術，誘使告訴人朱明傑受騙陷於錯誤後，將名下金融卡及密碼交予集團成員「劉承德」，嗣被告接獲集團上手通知後拿取前揭金融卡，並以詐取而得之各該金融卡及密碼，冒充本人操作自動櫃員機此自動付款設備，以此不正方法提領各該帳戶內之原有存款，足見本案詐欺集團組織縝密，分工精細，並有冒用公務員名義施行詐術，暨令車手以不正方法操作自動付款設備取得財物等行為。復因本案詐欺集團之成員至少包含被告、「劉承德」及林煜勝、林欣威等人，而達3 人以上，且被告對此亦有認知，是核被告所為，係犯刑法第339條之4第1項第1款、第2款之三人以上共同冒用公務員名義詐欺取財罪，及同法第339條之2第1項之非法由自動付款設備取財罪。
　⒊起訴意旨雖漏未引用刑法第339條之2第1項予以論罪，惟因被
    告以不正方法操作自動付款設備取財之事實，業據檢察官於
    起訴書犯罪事實欄中記載明確，且此部分與被告被訴三人以
    上共同冒用公務員名義詐欺取財犯行部分，既均屬有罪並有
    裁判上一罪關係（詳後述），核屬犯罪事實之一部擴張而為
    起訴效力所及。復因本院於審理過程中已告知被告上開罪名
    以供答辯（見本院卷第36頁），而無礙被告防禦權之行使，
    是本院自得就此部分併予審理。
　㈡罪數關係與共同正犯之認定：　
　　被告如附件附表所示，於密接時間、地點，多次提領同一告
    訴人名下帳戶存款之行為，均係基於同一目的所為之數個舉
    動，因其侵害之法益同一，且數行為均係在密切接近之時間
    、地點進行，各行為之獨立性極為薄弱，依一般社會健全觀
    念，在時間差距上，難以強行分開，在刑法評價上，應視為
    數個舉動之接續施行，核屬接續犯而為包括之一罪。又被告
    所犯三人以上共同冒用公務員名義詐欺取財罪及非法由自動
    付款設備取財罪，係以一行為觸犯數罪名之想像競合犯，應
    依刑法第55條規定，從一重之三人以上共同冒用公務員名義
    詐欺取財罪處斷。再被告與「劉承德」、林煜勝、林欣威及
    本案詐欺集團其餘成員間，對於上開犯行之實施具有犯意聯
    絡及行為分擔，應論以共同正犯。
　㈢刑之減輕事由：
　　按犯罪之情狀顯可憫恕，認科以最低度刑仍嫌過重者，得酌
    量減輕其刑，刑法第59條定有明文。所謂顯可憫恕，係指被
    告之犯行有情輕法重，客觀上足以引起一般人同情，處以經
    依法減刑後之法定最低刑度仍失之過苛，尚堪憫恕之情形而
    言。又所謂「犯罪之情狀」顯可憫恕，與刑法第57條所稱之
    審酌「一切情狀」，二者並非屬截然不同之範圍，於裁判上
    酌量減輕其刑時，本應就犯罪一切情狀（包括刑法第57條所
    列舉之10款事項），予以全盤考量，審酌其犯罪有無可憫恕
    之事由，以為判斷，故適用第59條酌量減輕其刑時，並不排
    除第57條所列舉10款事由之審酌（最高法院108年度台上字
    第2978號判決意旨參照）。查被告擔任本案詐欺集團之車手
    ，依集團上手指示自告訴人名下帳戶提領款項之行為固屬不
    該，惟因被告於集團內並非核心人物，犯罪情節尚非甚重，
    又衡以被告犯案時年僅18歲，智慮尚非深，應係因一時觀念
    偏差而誤入歧途，且因其於加入本案詐欺集團實施詐欺等犯
    行前，並未因案經法院為科刑判決，此有臺灣高等法院被告
    前案紀錄表附卷可參，亦可見其過往素行甚良。然因其所犯
    三人以上共同冒用公務員名義詐欺取財罪，法定本刑為1年
    以上7年以下有期徒刑，刑度非輕，經本院審酌上情並念及
    被告犯後於偵訊及審理中均坦承犯行，復已與告訴人達成和
    解，告訴人亦於調解紀錄表中表明同意原諒被告等語（見本
    院卷第55頁），倘於本案仍就被告所犯加重詐欺取財犯行量
    處最低法定刑，當有情輕法重之憾，爰依刑法第59條規定酌
    量減輕其刑。
　㈣量刑：
　　爰審酌被告正值青壯，卻不思以正途賺取所需，竟加入本案
    詐欺集團擔任負責提領款項之車手，於本案持各該金融卡提
    領合計約新臺幣（下同）165萬8,000元之款項後，將之持交
    集團內不詳成員收受，無視政府一再宣示掃蕩詐欺集團之決
    心，造成告訴人之鉅額財產損失，破壞社會秩序及社會成員
    間之互信基礎，所為殊值非難。惟念被告犯後於偵訊及審理
    中均坦承犯行，且其業與告訴人達成和解，此有本院調解紀
    錄表及調解筆錄各1份在卷可按，堪認其態度良好。再衡諸
    被告於加入本案詐欺集團實施詐欺等犯行前並無前科，此品
    行資料有臺灣高等法院被告前案紀錄表1份存卷可查，尚難
    認其素行非良。兼衡被告於審理中自陳學歷為高中畢業，現
    從事精密工程業，家中尚有因車禍致成植物人之父親及年幼
    之妹妹需其扶養等語（見本院卷第81頁）之智識程度、家庭
    與生活狀況，暨告訴人於調解紀錄表中向本院表達之刑度意
    見（見本院卷第55頁）等一切情狀，量處如主文所示之刑，
    並就所處罰金刑部分諭知易服勞役之折算標準，以資警惕。
三、沒收部分：
  ㈠犯罪所得部分：
　⒈按犯罪所得，屬於犯罪行為人者，沒收之。前二項之沒收，
    於全部或一部不能沒收或不宜執行沒收時，追徵其價額，刑
    法第38條之1第1項前段、第3項分別定有明文。次按宣告前
    二條之沒收或追徵，有過苛之虞者，得不宣告或酌減之。刑
    法第38條之2第2項亦有明文。再按犯罪行為人因其犯罪而取
    得的對價給付之財產利益，性質上雖同屬不法犯罪所得，惟
    此係因為犯罪所取得之對價，而非來自侵害他人財產法益，
    自不能主張已經返還他人而排除沒收（最高法院110年度台
    上字第1993號判決意旨參照）。
　⒉查被告替本案詐欺集團提領贓款後，有依集團上手之指示從
    贓款中抽出5,000元供己花用等情，業據被告於警詢中供述
    明確（見偵卷第23頁），堪認該5,000元為被告之犯罪所得
    ，且其性質應屬因犯罪而取得之對價，尚不能主張已返還告
    訴人而排除沒收。惟因被告業與告訴人達成和解，且被告目
    前已實際賠付告訴人20萬元，堪認被告已賠償遠超逾其犯罪
    所得之金錢予告訴人，故本院於此際倘仍就被告前揭犯罪所
    得宣告沒收，不免有過苛之虞，爰依刑法第38條之2第2項規
    定不予宣告沒收之。
　⒊至於被告於審理中固改口辯稱伊並未獲取任何犯罪所得，惟
    因被告於前開警詢中所述內容，核與一般車手會在提款後自
    行扣除報酬之實務習見情形相符，且被告加入本案詐欺集團
    之目的即係為獲取報酬，衡情無甚可能在未獲任何報酬之狀
    況下，接續為本案詐欺集團提領款項，是被告上開於審理中
    之改異之詞，除與其於警詢中甚為明確之供述相悖，亦有違
    事理常情而不足採信，自應以其於警詢中之供述較為可採，
    附此敘明。
  ㈡供犯罪所用之物部分：
　　按供犯罪所用之物，屬於犯罪行為人者，得沒收之。刑法第
    38條第2項前段定有明文。查供被告用與本案詐欺集團成員
    聯繫之IPhone手機1支，固屬供被告使用之犯罪工具，然因
    該手機業經臺灣臺中地方法院以108年度訴字第2987號判決
    對之宣告沒收，故本院自無庸對此犯罪工具重複宣告沒收，
    附此敘明。
據上論斷，應依刑事訴訟法第273條之1第1項、第299條第1項前
段、第310條之2、第454條第2項，刑法第28條、第339條之2第1
項、第339條之4第1項第1款、第2款、第55條、第59條、第42條
第3項前段，刑法施行法第1條之1第1項，判決如主文。
本案經檢察官姜永浩提起公訴，檢察官黃智勇到庭執行職務
中　　華　　民　　國　　111 　年　　8 　　月　　16　　日
                  刑事第三庭    法  官  朱俊瑋
以上正本證明與原本無異。
如不服本判決應於收受判決後20日內向本院提出上訴書狀，並應
敘述具體理由。其未敘述上訴理由者，應於上訴期間屆滿後20日
內向本院補提理由書( 均須按他造當事人之人數附繕本) 「切勿
逕送上級法院」。告訴人或被害人如對本判決不服者，應具備理
由請求檢察官上訴，其上訴期間之計算係以檢察官收受判決正本
之日期為準。　　
   　　　　　　　               書記官　鄭雅雁
中　　華　　民　　國　　111 　年　　8 　　月　　16　　日
附錄本案論罪科法條：
中華民國刑法第339條之2
（違法由自動付款設備取得他人之物之處罰）
意圖為自己或第三人不法之所有，以不正方法由自動付款設備取
得他人之物者，處3年以下有期徒刑、拘役或30萬元以下罰金。
以前項方法得財產上不法之利益或使第三人得之者，亦同。
前二項之未遂犯罰之。
中華民國刑法第339條之4
犯第339條詐欺罪而有下列情形之一者，處1年以上7年以下有期
徒刑，得併科1百萬元以下罰金：
一、冒用政府機關或公務員名義犯之。
二、三人以上共同犯之。
三、以廣播電視、電子通訊、網際網路或其他媒體等傳播工具，
    對公眾散布而犯之。
前項之未遂犯罰之。